臺灣彰化地方法院刑事判決　　　　　　　　　　　　　九十三年度訴字第一六○號
　　公　訴　人　臺灣彰化地方法院檢察署檢察官
　　被　　　告　癸○○
　　選任辯護人　陳清華律師
　　　　　　　　洪嘉鴻律師
右列被告因常業重利案件，經檢察官提起公訴（九十二年度偵字第八三三八號），本
院判決如左：
    主  文
癸○○以乘他人急迫，貸以金錢，而取得與原本顯不相當之重利為常業，處有期徒刑
陸月，如易科罰金，以佰元折算壹日。
扣案之名片盒、廣告店章肆個、私章（癸○○代客戶所刻之印章）肆拾柒個、廣告
海報壹佰零貳張，及子○○、庚○○、己○○、甲○○、壬○○、丁○○、辛○○、
乙○○、戊○○、丙○○之讓渡協議書拾份，庚○○、己○○、甲○○、壬○○、丁○○、辛○○、乙○○、戊○○、丙○○之租賃契約書玖份，丙○○之委託書壹份，
均沒收。
    事  實
一、癸○○係設於彰化縣彰化市○○路○段四十七號「萬通機車租賃行」之負責人，
    其竟自民國九十二年三月間起至同年十月四日止，以經營機車租賃業務為掩護，
    經營地下錢莊，借款予急需用錢之不特定人，且以「租金」之名收受與原本顯不
    相當之重利賴以維生，並以之為常業。其經營方式為：利用夾報廣告刊登「萬通
    機車租賃行、機車借款、免留車、免過戶、首月免息、非本人車也可、聯絡電話
    ：（○四）0000000、彰化市○○路○段四十七號」之借款廣告，用以招
    攬急需金錢週轉之客戶前來借貸，並要求借款人填寫委託書、機車讓渡協議書、
    機車租賃契約書，將機車過戶「萬通機車租賃行」以為擔保。適有子○○等人（
    詳如附表所示），分別因急迫需要金錢使用，而依上開廣告前往上址，癸○○即
    乘渠等急須用錢之際，貸與如附表所示之金錢，並以如附表所示之計息方式，且
    預扣第一期之利息，取得與原本顯不相當之利息，週年利率高達百分之一百八十
    至三百六十不等（詳細之被害人、借款時間、金額及計息等，參見附表），而恃
    此為生，以之為常業。嗣於九十二年十月十四日十二時三十分許，為警持搜索票
    在上址查獲，並扣得癸○○所有供經營重利貸款之名片三盒、廣告店章四個、私
    章（癸○○代客戶所刻之印章）四十七個、廣告海報一百零二張，及子○○、庚○○、己○○、甲○○、壬○○、丁○○、辛○○、乙○○、戊○○、丙○○之
    讓渡協議書十份，庚○○、己○○、甲○○、壬○○、丁○○、辛○○、乙○○
    、戊○○、丙○○之租賃契約書九份，丙○○之委託書一份。
二、案經彰化縣警察局移送臺灣彰化地方法院檢察署檢察官偵查起訴。
    理  由
一、訊據被告癸○○對於伊於右揭時、地，利用夾報廣告刊登「萬通機車租賃行、機
    車借款、免留車、免過戶、首月免息、非本人車也可、聯絡電話：（○四）00
    00000、彰化市○○路○段四十七號」之借款廣告，用以招攬急需金錢週轉
    之客戶前來借貸，並要求借款人填寫委託書、機車讓渡協議書、機車租賃契約書
    ，將機車過戶「萬通機車租賃行」以為擔保，及有子○○等人（詳如附表所示）
    ，分別因急迫需要金錢使用，而依上開廣告前往上址借貸，伊即貸與渠等如附表
    所示之金錢，並以每十日為一期收取如附表所示之金額等情坦認不諱，核與被害
    人子○○、庚○○、己○○、甲○○、壬○○、丁○○、辛○○、乙○○、戊○○及丙○○等人於警詢、偵查中之指述相符，並有萬通機車租賃行之營利事業登
    記證及公示資料附卷可稽，復有名片三盒、廣告海報收據六張、廣告店章四個、
    私章（癸○○代客戶所刻之印章）四十七個、廣告海報一百零二張、機車行車執
    照五張、強制責任保險證六張，及子○○、庚○○、己○○、甲○○、壬○○、
    丁○○、辛○○、乙○○、戊○○、丙○○之讓渡協議書十份，庚○○、己○○
    、甲○○、壬○○、丁○○、辛○○、乙○○、戊○○、丙○○之租賃契約書九
    份，丙○○之委託書一份扣案可資佐證。至被告固辯稱：伊以為該款項係「租金
    」，而非利息等語，辯護意旨亦略以：本件係客戶典當車輛後而向渠等收取租金
    ，應非構成重利等語，惟查被告經營萬通機車租賃行，確未如一般機車租賃行先
    行購買機車擺放經營處所前，以陳列各款機車供租者選擇之情形，已與常情未符
    ，且客戶將機車過戶予萬通機車租賃行後，旋以如附表所示之金額向萬通機車租
    賃行再為租賃該機車，顯見當事人間並無作成買賣及租賃法律行為之真意，前揭
    具有買賣及租賃外觀之法律行為，僅係被告為達放款收取重利，並冀圖規避刑法
    適用之目的而要求被害人所為。再被告借予被害人子○○等人如附表所示之借款
    金額，並收取如附表所示之利息，核算全年利息高達週年利率為百分之一百八十
    至三百六十不等，遠逾法定利率週年百分之二十甚鉅，與借款本金自非相當，被
    害人倘非處於急迫不得已之窘境，自無可能甘願背負高額利息而借貸。綜上所述
    ，被告前揭所辯非足採信，本件事證明確，被告上開犯行堪以認定，應依法論科
    。
二、查被告癸○○所開設之「萬通機車租賃行」為登記有案之行號，其承認未曾購買
    任何機車以供出租，均是被害人以機車典當之後再以原車出租方式變相提供貸款
    ，參以被告印製前揭借款名片，藉由夾報發送借款訊息予不特定之多數人與其聯
    絡，作為取得借貸金錢收取重利之方法，且借貸對象係為亟需款項周轉之人，足
    認被告主觀上即有藉此牟利，以為營生之常業犯意。核被告癸○○所為，係犯刑
    法第三百四十五條之以乘他人急迫，貸以金錢，而取得與原本顯不相當之重利為
    常業罪。按刑法第十六條所謂不知法律，係指對於刑罰法律有所不知，且其行為
    不含惡性者而言（最高法院三十六年特覆字第一六七八號判例意旨可資參照），
    本件被告貸放高額利息之款項，向被害人收取與原本顯不相當之重利為常業，其
    行為非不含有惡性，殊難以不知法律為理由而減輕其刑，附此敘明。爰審酌被告
    之素行、犯罪之動機，其以收取重息牟利之手段，影響社會經濟，且造成被害人
    財產及精神之負擔，暨犯後之態度等一切情狀，量處如主文所示之刑，並諭知易
    科罰金之折算標準，以示懲儆。末查扣案之名片三盒、廣告店章四個、私章四十
    七個、廣告海報一百零二張，及子○○、庚○○、己○○、甲○○、壬○○、丁○○、辛○○、乙○○、戊○○、丙○○之讓渡協議書十份，庚○○、己○○、
    甲○○、壬○○、丁○○、辛○○、乙○○、戊○○、丙○○之租賃契約書九份
    ，丙○○之委託書一份，均係被告所有供本件營業犯罪所用之物，業據被告供承
    在卷，應依刑法第三十八條第一項第二款之規定併予宣告沒收。另廣告海報收據
    六張，僅係刊登廣告之收據證明文件，尚非被告經營重利貸款之用，而扣案之機
    車行車執照五張、強制責任保險證六張等物，係被害人提供被告擔保所用，則被
    告取得上開物品，僅供作清償借款本息擔保之目的，如借款人嗣後清償借款本息
    ，被告仍須將該等物品分別返還於各該借款人，自難認係被告犯罪所得之物（最
    高法院九十二年度臺上字第二九二三號判決參照），故此部分均不予宣告沒收，
    附此敘明。
據上論斷，應依刑事訴訟法第二百九十九條第一項前段，刑法第三百四十五條、第四
十一條第一項前段、第三十八條第一項第二款，罰金罰鍰提高標準條例第一條前段、
第二條，判決如主文。
本案經檢察官賴志盛到庭執行職務。
中    華    民    國    九十三      年      七      月      十六        日
                                臺灣彰化地方法院刑事第二庭
                                    審判長法官  石  馨  文
                                    法      官  王  義  閔
                                    法      官  郭  麗  萍
右正本證明與原本無異。
如不服本判決，應於判決送達後十日內向本院提出上訴狀( 須附繕本 )。
告訴人或被害人對於判決如有不服具備理由請求檢察官上訴者，其上訴期間之計算係
以檢察官收受判決正本之日期為準。
                                    法院書記官  施  嘉  玫
中    華    民    國    九十三      年      七      月      二十一      日
刑法第三百四十五條
以犯前條之罪為常業者，處五年以下有期徒刑，得併科三千元以下罰金。
附表：
┌──┬───┬─────────┬───────┬───────────┐
│編號│被害人│ 借  款  時  間   │借款  金  額│ 利            息     │
│    │      │                  │(單位：新臺幣)│                      │
├──┼───┼─────────┼───────┼───────────┤
│一  │子○○│九十二年三月間    │三萬元（預扣利│以十日為一期，每期一千│
│    │      │                  │息一千五百元）│五百元，相當週年利率百│
│    │      │                  │              │分之一百八十          │
├──┼───┼─────────┼───────┼───────────┤
│二  │庚○○│九十二年四月十一日│一萬五千元（預│以十日為一期，每期一千│
│    │      │                  │扣利息一千五百│五百元，相當週年利率百│
│    │      │                  │元）          │分之三百六十          │
├──┼───┼─────────┼───────┼───────────┤
│三  │己○○│九十二年六月間    │一萬元（預扣利│以十日為一期，每期一千│
│    │      │                  │息一千元）    │元，相當週年利率百分之│
│    │      │                  ││三百六十              │
├──┼───┼─────────┼───────┼───────────┤
│四  │甲○○│九十二年七月十六日│二萬元（預扣利│以十日為一期，每期二千│
│    │      │                  │息二千元）    │元，相當週年利率百分之│
│    │      │                  │              │三百六十              │
├──┼───┼─────────┼───────┼───────────┤
│五  │壬○○│九十二年八月間    │一萬五千元（預│以十日為一期，每期一千│
│    │      │                  │扣利息一千五百│五百元，相當週年利率百│
│    │      │                  │元）          │分之三百六十          │
├──┼───┼─────────┼───────┼───────────┤
│六  │丁○○│九十二年八月五日  │三萬元（預扣利│以十日為一期，每期三千│
│    │      │                  │息三千元）    │元，相當週年利率百分之│
│    │      │                  │              │三百六十              │
├──┼───┼─────────┼───────┼───────────┤
│七  │辛○○│九十二年八月六日  │一萬五千元（預│以十日為一期，每期一千│
│    │      │                  │扣利息一千五百│五百元，相當年息百分之│
│    │      │                  │元）          │三百六十              │
├──┼───┼─────────┼───────┼───────────┤
│八  │乙○○│九十二年八月十九日│一萬五千元（預│以十日為一期，每期一千│
│    │      │                  │扣利息一千五百│五百元，相當週年利率百│
│    │      │                  │元）          │分之三百六十          │
├──┼───┼─────────┼───────┼───────────┤
│九  │戊○○│九十二年九月二十三│一萬二千元（預│以十日為一期，每期一千│
│    │      │日                │扣利息一千二百│二百元，相當週年利率百│
│    │      │                  │元）          │分之三百六十          │
├──┼───┼─────────┼───────┼───────────┤
│十  │丙○○│九十二年十月四日  │一萬元（預扣利│以十日為一期，每期一千│
│    │      │                  │息一千元）    │元，相當週年利率百分之│
│    │      │                  │              │三百六十元            │
└──┴───┴─────────┴───────┴───────────┘
